臺灣高雄地方法院民事裁定          100年度消債抗字第137號
抗  告  人  蔡淑梅
上列抗告人因消費者債務清理條例聲請免責事件，對於民國100
年11月7 日本院100 年度消債聲字第115 號第一審裁定提起抗告
，本院管轄之第二審合議庭裁定如下：
    主  文
抗告駁回。
抗告程序費用新臺幣壹仟元由抗告人負擔。
    理  由
一、抗告意旨略以：抗告人之欠款多為房貸不足額，係因大環境
    景氣影響造成房價下跌所致，並非抗告人購屋時即無償還能
    力及計畫，故非屬浪費或投機行為，況系爭房屋經法拍後，
    貸款銀行幾乎收回本金。抗告人基於親誼為胞弟之貸款擔任
    保證人，亦非浪費、賭博或其他投機行為，與消費者債務清
    理條例第134 條第4 款要件並不相當。又抗告人生育次女，
    以及長子就讀高職，亦與浪費及投機等行為無關。原裁定認
    抗告人有浪費行為，顯有誤解，爰提起抗告，請求廢棄原裁
    定等語。
二、按法院為終止或終結清算程序之裁定確定後，除別有規定外
    ，應以裁定免除債務人之債務。又債務人有下列各款情形之
    一者，法院應為不免責之裁定，但債務人證明經普通債權人
    全體同意者，不在此限：（四）因浪費、賭博或其他投機行
    為，致財產顯然減少或負擔過重之債務，而生開始清算之原
    因。消費者債務清理條例第132 條及第134 條分別定有明文
    。依各該條文其立法理由說明，略謂「消費者依清算程序清
    理債務時，債權人已因之蒙受相當損失，其程序之進行應秉
    持公正與誠信，如債務人對於清算之原因有可歸責性，致害
    及債權人之權益，或影響清算程序之進行，自不宜予以免責
    」。由此可知消費者債務清理條例所定之清算制度，立法目
    的在使債權人能獲得公平及最低額度之受償，並避免債務人
    因債務纏身，而無法重建經濟生活。並非藉由清算程序使債
    務人無條件全然免除債務，或將恣意消費所造成之債務，轉
    嫁予債權人負擔。因此，債務人必須有最低程度之清償能力
    ，或無不免責之事由存在，法院始得裁定予以免責。又所謂
    浪費或投機行為實務上不易認定，亦難有統一之客觀標準，
    究採取寬鬆認定，抑或是嚴苛審核，法院應視具體事件及各
    債務人之個別情況而予斟酌審認，蓋何種生活方式屬浪費或
    投機，可能因債務人之生活環境、背景及經歷，誠有密切關
    聯。換言之，法院認定債務人有無浪費、投機之行為，進而
    決定是否作成免除清償責任之裁定，應參酌各個債務人之生
    活、收入及社會一般通念等因素，為整體之考量。
三、經查：
（一）本件抗告人（即債務人）聲請消費者債務清理事件，前經
    本院以98消債清字第66號裁定開始清算程序，本院司法事務
    官將抗告人名下所有財產依債權比例分配予各債權人完畢後
    ，以本院99年度司執消債清字第39號裁定終結清算程序確定
    等情，經本院調閱98年度消債清字第66號、99年度司執消債
    清字第39號卷宗核閱無誤。嗣經原審調查結果，認抗告人高
    額借貸行為，超過其生活必要之支出，而屬浪費或其他投機
    行為之性質對於清算之原因有可歸責性等情，於民國100 年
    11月7 日以100 年度消債聲字第115 號裁定抗告人不予免責
    在案。
（二）抗告人分別於84年、85年間向高雄銀行股份有限公司及台
    灣土地銀行股份有限公司貸款以購置高雄市○○區○○路及
    鳳山區○○路房地，惟抗告人短期內連續置產，且未先衡量
    舊屋出售之可能性及價值，並以之為基礎量力負擔新屋之貸
    款，即貿然購入新屋，加重自身每月之負擔，導致89年起無
    法繳納新舊屋本息，實甚欠思慮。又抗告人雖辯稱置產目的
    為自住，然抗告人當時家庭人口僅三人，應無必要同時購置
    二間房地。況抗告人自承於新屋交屋後，即將舊屋出租而未
    立即出售，足見抗告人係以舊屋出租為投資收入，已非以自
    住為目的置產。準此，抗告人未思考舊屋出售之可能性及價
    值，亦未考慮其是否有足以同時負擔二筆房貸之經濟能力，
    即貿然購入新屋之行為，仍應評價為「奢侈、浪費或其他投
    機行為」。
（三）另查抗告人之債權銀行於原審所提供之抗告人歷史消費交
    易明細，抗告人於其自承無法繳納房貸本息期間，向債權銀
    行預借現金30,000元及無法償還應繳金額而利用循環利息之
    情形下，仍持債權銀行所發行之信用卡分別至家福股份有限
    公司刷卡共18,357元、燦坤實業股份有限公司刷卡2,030 元
    、大阪生活倉庫有限公司刷卡共25,008元、屈臣氏百佳股份
    有限公司刷卡1,599 元、客來思樂視聽社刷卡共37,110元、
    博祥電話企業行刷卡共6,190 元、固特異輪胎弘揚店刷卡9,
    600 元（見原審卷第17至19頁）。抗告人在明知其經濟狀況
    不佳之情形下，預見其負債已有不能清償之虞，當應檢討其
    理財及消費狀況，謹慎消費、撙節開支，節省生活非必要性
    開支，以求致力還款於各債權人。詎抗告人不但以信用卡預
    借現金，且為性質顯非一般通常生活之必要消費，實為奢侈
    浪費之消費行為，並有高度道德風險之虞，足認其已具備未
    樽節支出、不知節制，而有任令債務不斷增加至難以負擔遂
    導致無力清償乙節存在，自堪據以認定抗告人所背負鉅額債
    務係因其自身有奢侈、浪費之行為所致，既其債務係可歸責
    於抗告人所生，倘允其免責，將促使抗告人欲藉由清算程序
    以脫免債務之道德風險產生，而使債權人無端受損，故原審
    認定抗告人具備消費者債務清理條例第134 條事由而不予免
    責，並無違誤之處。
四、綜上所述，抗告人短期內連續置產、大量消費及預借現金行
    為，超過其生活必要之支出，而屬浪費或其他投機行為之性
    質，對於清算之原因有可歸責性，核與消費者債務清理條例
    第134 條第4 款所稱：「浪費、賭博或其他投機行為，致財
    產顯然減少或負擔過重之債務」等不免責事由相當，且抗告
    人又無法證明其業經普通債權人全體之同意，准以清算免責
    ，自應為不免責之裁定。從而，原裁定不予免責，核無違誤
    ，抗告意旨猶執前詞，指摘原裁定不當，求予廢棄並准抗告
    人為免責聲請，為無理由，應予駁回。
五、據上論結，本件抗告為無理由，依消費者債務清理條例第11
    條第2 項、第15條，民事訴訟法第495 條之1 第1 項、第
    449 條第1 項、第95條、第78條，裁定如主文。
中    華    民    國   100    年    11    月    30    日
              民事鳳山分庭審判長法  官  楊富強
                                法  官  張琬如
                                法  官  何悅芳
上為正本係照原本作成。
本件不得抗告。
中    華    民    國   100    年    11    月    30    日
                                書記官  陳俐嫺